臺灣高雄地方法院刑事判決　　　　　　　96年度訴字第2018號
公　訴　人　臺灣高雄地方法院檢察署檢察官
被　　　告　丁○○
指定辯護人　甲○公設辯護人　黃秋葉
上列被告因強盜案件，經檢察官提起公訴（96年度偵字第8351號
），甲○判決如下：
    主  文
丁○○犯攜帶兇器強盜罪，處有期徒刑貳年。緩刑伍年，於緩刑
期間付保護管束。扣案之空氣手槍壹支沒收之。
    事  實
一、丁○○隻身在高雄地區工作，因於民國96年1 月間突遭解雇
    ，一時謀職無著，又遠離其戶籍地新竹縣，無法獲得經濟奧
    援而告斷炊。於時值隆冬，於身無分文且飢寒交迫下，而起
    盜心，基於意圖為自己不法所有之加重強盜犯意，於民國96
    年2 月1 日凌晨3 時30分許，攜帶其所有雖無殺傷力，惟通
    體係塑鋼材質製成，質地堅硬，總重達1,100 公克，客觀上
    足以對人之生命、身體、安全構成威脅，而為具有危險性兇
    器之空氣手槍（即俗稱BB彈玩具手槍）1 支，進入高雄縣岡
    山鎮○○○路2號岡山火車站前24小時營業之「7－ELEVEN」
    便利商店內佯作選購商品，實則確認店內僅店員丙○○一人
    在櫃檯看顧，已無其他店員或顧客後，即進入櫃臺內，掏出
    上開空氣手槍，抵在丙○○左後腰際，手拉槍機以增恐懼，
    並恫稱：「把收銀機打開，我不想為難你」等語，以此方式
    加以脅迫，至使丙○○因恐其所持為真槍，倘不依指示將遭
    射殺或射傷，而達不能抗拒，遵命開啟收銀機，任其自內強
    取店內營業收入新臺幣（下同）800 元得手，並於向丙○○
    致歉稱：「對不起」等語後，迅速逃離現場。嗣經丙○○報
    警處理，丁○○則於有偵查權限之機關或公務員雖已悉有上
    開犯罪，惟尚不知其即行為人前，主動於同年2 月3 日晚間
    8 時30分許，親赴新竹縣警察局竹東分局竹東派出所，向員
    警徐茂萌、王民毅等人自承上開犯行，自首而接受裁判，並
    帶同員警至其位於高雄縣岡山鎮○○路101 巷50號4 樓之租
    屋處，自行取交其所有供犯罪所用上開空氣手槍1 支扣案。
二、案經新竹縣警察局竹東分局報請臺灣高雄地方法院檢察署檢
    察官偵查起訴。
    理  由
一、證據能力部分：
(一)證人即被害人丙○○於司法警察調查中所為之陳述，屬被告
    以外之人於審判外之陳述，且與審判中所述大致相符，並不
    具較可信之特別情況，復經辯護人於審判中反對其證據能力
    ，依刑事訴訟法第159 條第1 項前段規定，不得作為證據。
(二)至本判決所引用據以認定事實之其他各項證據，除符合刑事
    訴訟法第159 條之1 至4 所列之傳聞例外規定，本得作為證
    據外，餘均經檢察官、被告及辯護人於審理中同意作為證據
    ，甲○審酌各項證據作成情形，認以之為證據並無不當，依
    刑事訴訟法第159 條之5 第1 項規定，均得作為證據。
二、認定事實所憑證據及理由：
    訊據被告丁○○對於前揭事實，僅否認始終以上開空氣手槍
    抵住被害人丙○○左後腰際，供稱係因手拉槍機致槍口觸及
    被害人身體等語，至其餘事實則均坦白承認，並對所犯加重
    強盜罪名為認罪之表示，核與其於警詢及偵查中之自白（警
    卷第1 至5 頁、偵卷第5 至6 頁）、證人即被害人丙○○甲
    ○審理中所證述之情節大致相符（甲○卷第26至29頁），復
    有現場採證及查扣槍枝過程照片共19幀附卷可稽（警卷第18
    至29頁），及前開空氣手槍1 支扣案為憑。指定辯護人克盡
    辯護之責，以被告所為應不足完全壓制被害人之意思自由，
    而未達不能抗拒程度，僅應成立恐嚇取財罪，不應逕論以強
    盜罪。又所持空氣手槍既經鑑定無殺傷力，即不應僅以其質
    地堅硬，過度擴張刑法加重強盜罪所稱「兇器」之範疇，遽
    論以攜帶兇器強盜罪等語，為被告辯護。是本件爭點厥為：
    (一)被告係始終以上開空氣手槍抵住被害人之左後腰際，或
    僅自被害人身後以槍口指向其上開部位，因拉槍機偶然觸及
    被害人身體；(二)被告所為是否已達至使被害人不能抗拒之
    程度；(三)被告行為時所持上開空氣手槍是否屬於刑法加重
    強盜罪所稱之「兇器」。經查：
(一)證人即被害人丙○○於審理中證稱：被告進入超商後在內閒
    逛，趁我在櫃檯內抄寫東西而未注意時進入櫃檯內，拿出手
    槍抵住我的腰、槍有接觸到我的身體、是從我後方抵住我的
    左後腰際等語（甲○卷第第26至28頁），核與被告於警詢中
    供稱：「我在超商逛了一圈確認無人後，就跑至櫃檯內並將
    手槍掏出抵住超商店員腰部」等語相符（警卷第4 頁）。依
    證人上開證述，其於被告進入櫃檯時正在抄寫資料而未及注
    意，復未提及被告有無揮舞槍枝促其注意之舉，倘被告非以
    槍抵住身體，衡情應未能即時使證人察覺遭人持槍脅迫；對
    於被告而言，其既係乘證人不注意之際進入櫃檯，且係自證
    人身後接近，為使證人迅速得悉其所持之物為槍枝，亦以直
    接持槍抵住證人身體，使其感受槍口接觸，為最迅速有效之
    方法。參以證人經甲○請其以被害人身分表示意見，而陳稱
    ：「我覺得他不是故意的，我很同情他的遭遇」等語，顯有
    同情被告之心理，不致故為不利被告之陳述；況被告並非因
    查獲而經員警詢問，而係主動至派出所向員警為上開供述，
    既無不當詢問情形，亦不致故為不利於己陳述之理，益徵被
    告確有持槍抵住被害人左後腰際之行為無疑。其於審理中供
    稱係因手拉槍機，偶然觸及被害人身體等語，當因事隔已久
    ，記憶較為模糊，日漸合理化自身行為之自然心理所致，應
    以證人始終一致且與被告最初自白相符之證述較為可信。
(二)按強盜罪之成立，以意圖為自己或第三人不法之所有，施以
    強暴、脅迫、藥劑、催眠術或他法，至使不能抗拒而取他人
    之物或使其交付者為構成要件。所稱「至使不能抗拒」係指
    行為人所施之強暴、脅迫等不法行為，事實上已達於使被害
    人不能抗拒之程度而言。至恐嚇取財罪與強盜罪之區別，在
    於前者係以將來之惡害通知被害人，使其生畏怖心，被害人
    尚有意思自由；後者則係以當場施強暴脅迫，至使被害人之
    意思自由已被壓制，達於不能抗拒之程度。兩者除在程度上
    不同外，應以被害人已否喪失意思自由為標準。於行為人持
    槍抵住被害人身體施以脅迫而取他人之物之情形，倘行為當
    時於客觀上被害人無從確定該槍枝不能對其人身安全構成威
    脅，於主觀上確因恐懼如不聽命將有遭開槍射殺或射傷之可
    能，已足以認定達於不能抗拒之程度，不因被害人體型是否
    優於行為人、行為人所持手槍實際上有無殺傷力而受影響，
    應屬強盜行為，不能再論以恐嚇取財罪名（最高法院65年臺
    上第1212號判例、95年度臺上第5006號判決意旨參照）。本
    件證人丙○○於審理中另證稱：被告拿槍抵住我腰部時，我
    會害怕，我怕槍是真的，就算不是真的（制式）也怕是改造
    過的，我當時心理很害怕，怕他開槍打我，而不敢反抗，照
    他的指示打開收銀機，也不敢呼救，怕呼救會受傷等語（甲
    ○卷第26至29頁），足見證人當時顯無可能分辨被告所持手
    槍是否裝彈、有無殺傷力，無從確認被告所持手槍不能對其
    人身安全構成威脅，且其係遭被告持槍抵住後腰要害，已如
    前述，如遭開槍射擊，足以致命，衡諸社會常情，一般人於
    此情形，均當深覺恐懼，且為求保命，必唯命是從，不敢妄
    動，遑論有何反抗之念，意思自由顯已全然遭到壓制，達於
    不能抗拒之程度；況被告於審理中自承其尚有拉動槍機之舉
    （甲○卷第29頁），衡情更足使證人驚覺子彈已上膛，喪命
    危機已迫在當下，畏懼頓時升高，不敢有絲毫遲疑，已完全
    喪失自由意志，自屬不能抗拒無疑。揆諸前開說明，被告所
    為顯屬強盜行為，自不能再論以恐嚇取財罪名甚明。
(三)次按刑法所稱之攜帶兇器，其兇器種類並無限制，凡客觀上
    足對人之生命、身體、安全構成威脅，具有危險性之兇器均
    屬之，且祇須行為時攜帶此種具有危險性之兇器為已足，並
    不以攜帶之初有行兇之意圖為必要。本件被告所攜帶用於實
    行強盜犯行之空氣手槍1 支，業經扣案並送內政部警政署刑
    事警察局裝填鋼珠試射鑑定結果，彈丸單位面積動能最高僅
    為每平方公分3.74焦耳，低於足以穿入人體皮肉層之之標準
    即每平方公分20焦耳，有該局出具之槍彈鑑定書1 份在卷可
    參（偵卷第11至13頁），而不具殺傷力；然經甲○依職權當
    庭勘驗結果，該空氣手槍之槍體均屬塑鋼材質製成，質地堅
    硬，經以磅秤稱重，其重量達1,100 公克，製有勘驗筆錄在
    卷為憑（甲○卷第23頁），以其堅硬沉重，造型及體積又便
    於單手持以敲擊，客觀上顯足以對人之生命、身體、安全構
    成威脅，自應認為可作兇器使用。被告於強盜之際，雖未以
    敲擊被害人之方式使用，惟既於實施強盜犯行所攜帶，揆諸
    前開說明，仍屬該當於攜帶兇器之加重條件，而應論以加重
    強盜罪名。
(四)綜上所述，本件事證已臻明確，被告犯行洵堪認定，應予依
    法論科。
三、論罪科刑部分：
(一)被告丁○○攜帶足為兇器使用之空氣手槍，抵住被害人之左
    後腰際同時以上開言語恫嚇，雖未達於強暴，仍屬以脅迫方
    式至使被害人不能抗拒，開啟超商內收銀機任其取走現金。
    核其所為，係犯刑法第330 條第1 項之攜帶兇器強盜罪。公
    訴意旨未慮及被告於強盜時所攜帶之空氣手槍係屬兇器，僅
    論以刑法第328條第1項之普通強盜罪，容有未恰，惟起訴書
    犯罪事實欄既已明載被告攜帶扣案之空氣手槍而強盜，自屬
    業經起訴，應由甲○變更法條而予審判。另按刑法第62條所
    謂自首，係以犯人在犯罪未發覺前，向該管公務員自承犯罪
    ，而受法律之裁判為要件；又所謂未發覺之罪，係以凡不知
    犯罪之事實或雖知有犯罪事實而不知犯罪之人為何人皆屬之
    （最高法院92年度臺上字第5120號、87年度臺上字第674 號
    判決意旨參照）。本件被告犯罪後，雖經被害人向高雄縣岡
    山鎮壽天派出所報案，惟未指明何人即行為人或有犯罪嫌疑
    ，而被告則於事後旋即返回其位於新竹縣之戶籍地，於僅有
    據報受理報案之派出所知有本件犯罪，然與其他有偵查權限
    之機關或公務員均尚不知何人為行為人或涉有嫌疑前，即主
    動於96年2 月3 日晚間8 時30分許，親赴新竹縣警察局竹東
    分局竹東派出所，向員警徐茂萌、王民毅等人自承上開犯行
    而接受裁判，並帶同員警至其租屋處內，取交其所有供犯罪
    所用之上開空氣手槍等情，業據證人丙○○證述明確，並有
    被告之警詢筆錄2 份在卷足參（警卷第3 、4 頁）。參以本
    案係由新竹縣警察局竹東分局首先查獲且僅有該分局報請臺
    灣高雄地方法院檢察署檢察官偵查，業據甲○核閱偵查卷全
    卷屬實，並有臺灣高等法院被告前案紀錄表1 份在卷可考。
    揆諸前開說明，應認被告所為符合自首要件，爰依刑法第62
    條前段減輕其刑。
(二)甲○經審酌被告不思以正途賺取金錢，竟持空氣手槍強盜超
    商，造成被害人之財產損失，並對於店員之人身安全構成威
    脅，影響社會治安程度非輕；惟於行為時年僅21歲，教育程
    度不過國中畢業，有年籍資料調查表附卷可參（警卷第1 頁
    ），其年輕識淺，對於法律對於強盜犯行之嚴竣處罰無深切
    認識，已難求其思慮週詳，且隻身在高雄地區工作，因突遭
    解雇，依其教育程度非高及工作經驗尚淺，另行謀職確屬不
    易，又遠離其戶籍地新竹縣，家中僅有老父1 人，且罹患腎
    臟疾病導致足部病變尚需住院進行手術治療，難獲經濟奧援
    ，於96年1 、2 月間，時值隆冬之際，身無分文已挨餓3 日
    ，淪於飢寒交迫之困境，為求溫飽鋌而走險，致犯本罪，行
    為時尚向被害人稱：「我不想為難你」等語，亦確無任何傷
    害被害人之舉，而其強盜所得不過區區800 元，因經常向被
    害人購物，竟於其值班時對其強盜，自認對不起被害人，而
    於得手後向被害人致歉稱：「對不起，我是逼不得已的」等
    語，均據其供陳在卷（警卷第4 至5 頁、偵卷第6 頁、甲○
    卷31至32頁），且經被害人丙○○證述確有上開言語屬實，
    並表示「我覺得他不是故意的，我很同情他的遭遇」等語（
    甲○卷第26、33頁）。甲○以被害人尚且對於被告犯罪之情
    狀表示同情，衡諸社會通常觀念，確有足認被告上開犯罪之
    情狀，客觀上實足以引起一般同情，認為犯罪之情狀顯可憫
    恕，縱依刑法第330 條第1 項加重強盜罪之最低法定刑7 年
    ，經依自首減刑後宣告最低刑期3 年6 月，猶嫌過重之情，
    認檢察官為被告利益而與辯護人同為請求依刑法第59條酌減
    其刑，均屬有據，爰依該規定酌減其刑，並依法遞減後，量
    處如主文所示之刑。至扣案之空氣手槍1 支，為被告所有供
    犯罪所用之物，業據其供明在卷（警卷第4 頁、甲○卷第31
    頁），應依刑法第38條第1 項第2 款之規定宣告沒收。
(三)被告未曾因故意犯罪受有期徒刑以上刑之宣告，有臺灣高等
    法院被告前案紀錄表1 份在卷可按。其於犯後主動自首並始
    終坦認犯行，並於審判中表明稱其經此偵、審程序，已悔悟
    「做任何事前要先想，覺得我做這件事情我錯了，我以後會
    改」等語，足見已有悔意，經此科刑教訓後，益當知所警惕
    ，而無再犯之虞；參以被害人丙○○業經當庭表示同情被告
    之遭遇，已如前述，足認有原諒被告之意。參以被告年紀尚
    輕，別無兄弟姊妹，未與母親同住，僅與年邁無業且罹病尚
    待治療之父親同住，經濟窘困，有上開年籍資料調查表及甲
    ○依職權查詢戶政系統資料各1 份在卷可稽，實有賴被告支
    持其與父親之生計。本件檢察官與辯護人均為被告請求併予
    宣告緩刑，甲○綜核上開各情，亦認關於所宣告之刑，有期
    徒刑部分以暫不執行為適當，爰依刑法第74條第1 項第1 款
    之規定，就所宣告有期徒刑部分之刑，併予宣告緩刑5 年，
    用啟自新。另為使被告於緩刑期間保持正當品行，以收切實
    警惕之效，期達自新之目的，併依刑法第93條第1 項後段之
    規定，於緩刑期間付保護管束，以觀後效。
據上論斷，應依刑事訴訟法第299 條第1 項前段、第300 條，刑
法第330 條第1 項、第62條前段、第59條、第74條第1 項第1 款
、第93條第1 項後段、第38條第1 項第2 款，判決如主文。
本案經檢察官乙○○到庭執行職務。
中　　華　　民　　國　　96　　年　　6 　　月　　29　　日
                  刑事第六庭    審判長法  官  曾逸誠
                                      法  官  王  琁
                                      法　官　林柏壽
以上正本證明與原本無異。
如不服本判決，應於判決送達後10日內，向甲○提出上訴狀。
中　　華　　民　　國　　96　　年　　7 　　月　　2　　日
                                      書記官  林國龍
附錄一（本案論罪科刑法條）：
中華民國刑法第330 條第1 項
犯強盜罪而有第321條第1項各款情形之一者，處7年以上有期徒
刑。
附錄二（緩刑宣告之撤銷）：
中華民國刑法第75條第1 項
受緩刑之宣告，而有下列情形之一者，撤銷其宣告：
一、緩刑期內因故意犯他罪，而在緩刑期內受不得易科罰金之有
    期徒刑以上刑之宣告確定者。
二、緩刑前因故意犯他罪，而在緩刑期內受不得易科罰金之有期
    徒刑以上刑之宣告確定者。
中華民國刑法第75條之1 第1 項
受緩刑之宣告而有下列情形之一，足認原宣告之緩刑難收其預期
效果，而有執行刑罰之必要者，得撤銷其宣告：
一、緩刑前因故意犯他罪，而在緩刑期內受得易科罰金之有期徒
    刑、拘役或罰金之宣告確定者。
二、緩刑期內因故意犯他罪，而在緩刑期內受得易科罰金之有期
    徒刑、拘役或罰金之宣告確定者。
三、緩刑期內因過失更犯罪，而在緩刑期內受有期徒刑之宣告確
    定者。
四、違反第74條第2項第1款至第8款所定負擔情節重大者。
